【裁判字號】    99,交抗,32
【裁判日期】    990210
【裁判案由】    聲明異議
【裁判全文】
臺灣高等法院臺南分院交通事件裁定      99年度交抗字第32號
抗告人即移送機關  交通部公路總局嘉義區監理所麻豆監理站
法  定  代 理 人  乙○○
受處分人即異議人  甲○
上列抗告人因受處分人違反道路交通管理處罰條例案件，不服臺
灣臺南地方法院中華民國98年12月30日所為裁定（98年度交聲字
第919號，處分案號：交通部公路總局嘉義區監理所麻豆監理站
麻監裁罰字第裁75-M00000000號），提起抗告，本院裁定如下：
    主  文
原裁定關於撤銷原處分關於罰鍰新臺幣肆萬伍仟元部分暨上開撤
銷部分，受處分人甲○不罰之諭知均撤銷。
原處分關於罰鍰新臺幣肆萬伍仟元部分撤銷。
    理  由
一、本件抗告意旨略以：依據法務部95年5月25日法律字第09507
    00393號函示略以：「不起訴處分」包括「緩起訴處分」。
    緩起訴處分為一種便宜不起訴處分，檢察官為緩起訴處分時
    依刑事訴訟法第253條之2第1項規定，對被告所為之指示及
    課予負擔，係一種特殊的處遇措施，並非刑罰。故而刑事案
    件經檢察官為緩起訴處分後，宜視同不起訴處分確定，得依
    違反行政法上義務規定裁處，此為行政罰法第26條第1項所
    明文。又按行政罰法第26條第1項，一行為同時觸犯刑事法
    律及違反行政法上義務規定者，依刑事法律處罰之。此所謂
    「依刑事法律處罰之」應係指罪刑法定主義及刑事法律正當
    程序運作完成始足當之。綜上所述，抗告人認為緩起訴處分
    與上述條文所稱之「刑事處罰」仍屬有別。從而，本案依道
    路交通管理處罰條第35條第1項第1款規定裁處行政罰鍰於法
    並無牴觸，爰依同條例第87條第3項規定提起抗告，請求廢
    棄原裁定，另為適法之裁定云云。
二、原處分意旨略以：異議人即受處分人甲○於民國98年5月10
    日23時18分許，駕駛車牌號碼H63-420號重型機車，行經臺
    南縣安定鄉新吉村國八陸橋下與台19線路口處，因酒後駕車
    肇事致人受傷，經臺南縣警察局善化分局（舉發機關）警員
    測得其呼氣中酒精濃度為每公升0.56毫克，因超過規定標準
    遂予以製單舉發，嗣經交通部公路總局嘉義區監理所麻豆監
    理站（下稱原處分機關）以其違規事證明確，依道路交通管
    理處罰條例第35條第1項第1款、第67條第6項、第24條第1項
    第2款（原處分漏載第67條第6項、第24條第1項第2款）及違
    反道路交通管理事件統一裁罰基準表之規定，分別裁處異議
    人罰鍰新臺幣（下同）45,000元，一年內禁止考照，並施以
    道安講習（除罰鍰外，關於一年內禁止考照並施以道安講習
    部分，業經原審駁回受處分人異議，未經提起抗告，業已確
    定）。
三、受處分人異議意旨略以：異議人因酒駕已經檢察官為緩起訴
    處分（臺灣臺南地方法院檢察署98年度偵字第8727號），並
    命異議人向指定之公益團體、地方自治團體或社區提供64小
    時之義務勞動服務，基於一事不二罰之原則，請求撤銷罰鍰
    之處分等語。
四、原裁定略以：
  (一)舉發機關以上揭事由舉發異議人，原處分機關據此裁處異議
    人45,000元罰鍰，一年內禁考並施以道路交通安全講習處分
    之事實，有原處分機關麻監裁罰字第裁75-M00000000號裁決
    書及舉發機關南縣警交字第M00000000號舉發通知單等件在
    卷為證。
  (二)又異議人因上揭案件，經臺灣臺南地方法院檢察署檢察官以
    違反公共危險罪案件偵辦，復經臺灣臺南地方法院檢察署檢
    察官於98年6月29日為緩起訴處分，諭知緩起訴期間1年，並
    應於本件緩起訴處分確定之日起算6個月內，向指定之公益
    團體、地方自治團體或社區提供64小時之義務勞務。上開緩
    起訴處分於98年4月27日經臺灣高等法院臺南分院檢察署以
    98年7月30日之98年度上職議字第2925號處分駁回再議而確
    定在案，故緩起訴期間自98年7月30日起至99年7月29日止等
    情，業據原審依職權調閱臺灣臺南地方法院檢察署偵察卷宗
    ，查核屬實，應堪認定。
  (三)按依刑事訴訟法第253條之2規定，命被告為金錢給付、勞務
    給付及處遇措施的部分，應得被告之同意（因涉及被告之人
    身自由及財產之拘束，且產生未經裁判即終局處理案件之實
    質效果，自應考慮被告之意願），上開金錢給付、勞務提供
    實質上均係對行為人的制裁，並造成行為人財產、自由、尊
    嚴等權利不利的影響。故本件檢察官所為對於異議人為緩起
    訴處分，並命向指定之公益團體、自治團體或社區提供64小
    時之義務勞務；另於緩起訴期間內不得再有酒醉駕車之行為
    等，已產生實質刑罰之效果，而非不起訴處分甚明。檢察官
    既認本件異議人緩起訴之期間為1年，並命被告服義務勞務
    64小時，認異議人應知所警惕，無再犯之虞，是無再處以捐
    款之必要。上開負擔性質上可謂實質上制裁，且造成被告權
    利受限制影響，則應屬「實質刑事法律處罰」，而有行政罰
    法第26條第1項「一事不二罰」規定之適用。
  (四)綜上，原處分機關就異議人同一酒後駕車之行為，再予裁處
    罰鍰45,000元，即有違反一事不二罰之原則，故異議人聲明
    異議，為有理由，原處分罰鍰部分應予撤銷，改諭知撤銷部
    分異議人不罰。至於一年內禁考施以道路交通安全講習處分
    部分，於法並無違誤，異議人此部分異議無理由，應予駁回
    。
五、本院之判斷：
  (一)按汽車駕駛人，飲用酒類或其他類似物後其吐氣所含酒精濃
    度超過每公升0.25毫克或血液中酒精濃度超過百分之0.05以
    上，不得駕車，道路交通安全規則第114條第2款定有明文。
    又按汽車駕駛人，駕駛汽車經測試檢定有酒精濃度超過規定
    標準者，處15,000元以上60,000元以下罰鍰，並當場移置保
    管該汽車及吊扣其駕駛執照1年；因而肇事致人受傷者，並
    吊扣其駕駛執照2年；致人重傷或死亡者，吊銷其駕駛執照
    ，並不得再考領。汽車駕駛人違反本條例規定，應受吊扣駕
    駛執照處分，於汽車駕駛人係無駕駛執照駕車者，在所規定
    最長吊扣期間內，不得考領駕駛執照。汽車駕駛人，有第35
    條第1項規定之情形，應接受道路交通安全講習。道路交通
    管理處罰條例第35條第1項第1款、第67條第6項、第24條第1
    項第2款分別定有明文。本件受處分人甲○於民國98年5月10
    日23時18分許，駕駛車牌號碼H63-420號重型機車，行經臺
    南縣安定鄉新吉村國八陸橋下與台19線路口處，因酒後駕車
    肇事致人受傷，經警測得其呼氣中酒精濃度為每公升0.56毫
    克，因超過規定標準遂予以製單舉發，嗣經原處分機關以其
    違規事證明確，依道路交通管理處罰條例第35條第1項第1款
    、第67條第6項、第24條第1項第2款（原處分漏載第67條第6
    項、第24條第1項第2款）及違反道路交通管理事件統一裁罰
    基準表之規定，分別裁處異議人罰鍰新臺幣（下同）45,000
    元，一年內禁止考照，並施以道安講習處分等情，有舉發機
    關98年5月13日南縣警交字第M00000000號舉發違反道路交通
    管理事件通知單、原處分機關98年7月13日麻監裁罰字第裁
    75-M00000000號裁決書各1份附卷可稽，且為受處分人所不
    爭執，是受處分人於前揭時、地之違規行為，堪以認定。
  (二)次按行政罰法第26條規定：「一行為同時觸犯刑事法律及違
    反行政法上義務規定者，依刑事法律處罰之。但其行為應處
    以其他種類行政罰或得沒入之物而未經法院宣告沒收者，亦
    得裁處之。前項行為如經不起訴處分或為無罪、免訴、不受
    理、不付審理之裁判確定者，得依違反行政法上義務規定裁
    處之。」又「其他種類行政罰」，係指違反行政法上之義務
    而應受裁罰性之不利處分，依行政罰法第2條規定，包括吊
    扣證照之處分。而探究上開規定之立法目的，一行為同時觸
    犯刑事法律及違反行政法上義務規定時，由於刑罰與行政罰
    同屬對於不法行為之制裁，而刑罰之懲罰作用較強，故依刑
    事法律處罰即足資警惕時，並無一事二罰再處行政罰之必要
    。且刑事法律處罰，由司法機關依法定程序為之，較符合正
    當法律秩序，應予優先適用；惟罰鍰以外之沒入或其他種類
    行政罰，因兼具維護公共秩序之作用，為達行政目的，行政
    機關得併予裁處。是汽車駕駛人經測試檢定酒精濃度超過規
    定標準之行為，如同時涉犯刑法第185條之3之公共危險罪嫌
    ，依上開行政罰法第26條第1項規定，道路交通主管處罰機
    關除得依該條項但書規定處以其他種類行政罰（例如吊扣駕
    駛執照）外，應由管轄之地方法院檢察署依刑事案件程序處
    理，嗣後如無行政罰法第26條第2項所規定之經不起訴處分
    或為無罪、免訴、不受理、不付審理之裁判確定等事由，即
    不得依道路交通管理處罰條例第35條第1項第1款規定裁處行
    為人罰鍰之行政罰。
  (三)檢察官為緩起訴處分者，得課被告予一定之負擔或指示，其
    中緩起訴之被告若依檢察官緩起訴處分命令，提供勞務給付
    ，業因上開緩起訴處分而受有人身自由之拘束，並具強制性
    、懲罰性，雖不若易科罰金係以支付金錢作為自由刑之替代
    ，惟經由緩起訴處分條件之履行使其免於遭檢察官發動起訴
    程序，仍具有替代刑罰之效果，實質上應屬於行政罰法第26
    條第1項所稱之「刑事法律處罰」，而有行政罰法第26條第1
    項「一事不二罰」規定之適用。受處分人於緩起訴期間內，
    若有刑事訴訟法第253條之3第1項規定之情形，檢察官尚得
    依職權撤銷原處分，繼續偵查或起訴，是於緩起訴之猶豫期
    間內，受處分人之刑事訴追程序仍未終局確定，必須受檢察
    官持續觀察，其緩起訴處分一旦經檢察官撤銷，並依法追訴
    ，法院仍得依審理結果，為受處分人有罪科刑之裁判，另受
    處分人先前已履行之義務勞務，依刑事訴訟法第253條之3第
    2項規定，乃不得請求返還或賠償，是於緩起訴期間未確定
    期滿前，其「刑事法律處罰」尚未告確定，依行政罰法第26
    條之立法意旨，在緩起訴處分尚未實質確定前（即緩起訴猶
    豫期間經過而未經撤銷），行政機關尚無得為行政裁罰之餘
    地。
  (四)行政罰法第26條第2項雖以應受行政罰之行為如經不起訴處
    分或為無罪、免訴、不受理、不付審理之裁判確定者，始得
    另為裁決處罰，未明文包括緩起訴處分在內，但考其緩起訴
    處分之性質，實屬於附條件之便宜不起訴處分，而於緩起訴
    之條件成就後，始發生如同確定不起訴處分之禁止再訴效力
    ，故於緩起訴之猶豫期間屆滿，復未經撤銷緩起訴時，緩起
    訴即發生如同確定之不起訴處分之效力，此時，行為人即已
    終局的不受刑事法之訴追，該緩起訴處分即具實質之禁止再
    訴之確定力，原處分機關於此時再為裁決，行為人無同時遭
    到行政處罰及刑事訴追之危險，因此，解釋上行政罰法第26
    條第2項之規定應包括條件成就之緩起訴處分之情形在內，
    因此酒後駕車同時觸犯公共危險犯行，行為人雖經緩起訴處
    分，然於緩起訴處分條件成就前，行為人隨時有受撤銷緩起
    訴再受刑事追訴之風險，行政機關自不得就同一事由裁處行
    為人罰鍰處分，以免行為人受有一事二罰之危險（臺灣高等
    法院96年法律座談會刑事類提案第36號審查意見、臺灣高等
    法院98年度交抗字1076號裁定、臺灣高等法院臺南分院98年
    度交抗字第116號裁定參照），從而不論將緩起訴處分定義
    為何種性質，於緩起訴期間未屆滿前，行為人都有隨時受撤
    銷緩起訴再受刑事追訴之風險，行政機關不得就同一事由裁
    處行為人罰鍰處分，交通法庭亦同（臺灣高等法院暨所屬法
    院98年度法律座談會刑事類第24號結論參照）。
  (五)查本件受處分人因同一交通違規事實，業經臺灣臺南地方法
    院檢察署檢察官以98年度偵字第8727號為緩起訴處分，緩起
    訴期間定為1年，並經檢察官命向指定之公益團體、地方自
    治團體或社區提供64小時之義務勞務，該緩起訴處分經職權
    送再議後於98年7月30日確定等情，業據原審調取臺灣臺南
    地方法院檢察署98年度偵字第8727號卷宗查核屬實，並有臺
    灣高等法院被告全國前案紀錄表各一份附卷可憑。則交通行
    政機關不得於緩起訴之猶豫期間內（即99年7月29日前），
    對同一行為再課以行政罰鍰。從而，原處分機關依道路交通
    管理處罰條例第35條第1項第1款規定，於上開緩起訴猶豫期
    間即98年7月13日裁處受處分人罰鍰45,000元部分，自有未
    洽。受處分人此部分之異議，為有理由。抗告意旨猶執前詞
    指摘，為無理由。
  (六)原審調查審認後，撤銷原處分關於罰鍰45,000元部分之處分
    ，並諭知上開撤銷部分，受處分人甲○不罰，固非無見，惟
    查：
    1.原裁定固撤銷罰鍰45,000元部分之原處分，惟未查明本件
      緩起訴處分尚未確定，且原裁定當時，受處分人尚未履行
      檢察官指定之義務勞務完畢，有受處分人甲○陳報信函1
      份附於原審卷內可憑。是受處分人上開緩起訴處分仍有被
      撤銷依法追訴之可能。原裁定逕適用行政罰法第26條第1
      項規定，撤銷原處分關於罰鍰部分之裁罰，尚非有當。抗
      告意旨固無理由，惟原裁定既有上開不當，自應撤銷，並
      由本院自為裁定如主文第二項所示。
    2.此外，上開緩起訴處分既尚未確定，仍有撤銷緩起訴並依
      法追訴之可能，已如上述。原處分機關是否能再對被處分
      人依法裁處罰鍰，尚未可知。原裁定未查，遽為受處分人
      不罰之諭知，尚有未合，抗告意旨就此部分之抗告，為有
      理由，自應撤銷原裁定。
六、據上論斷，應依道路交通案件處理辦法第26條、刑事訴訟法
    第413條、第419條、第369條第1項，裁定如主文。
中    華    民    國    99    年    2     月    10    日
                  刑事第六庭    審判長法  官  董武全
                                      法  官  賴純慧
                                      法  官  林英志
以上正本證明與原本無異。
不得再抗告。
                                      書記官  魏安里
中    華    民    國    99    年    2     月    10    日

司法院資訊處製作；財團法人民間司法改革基金會備份。
